---
title: "Práctica 1. Repaso de estadística"
output: github_document
editor_options: 
  chunk_output_type: console
---

# Práctica 1. Repaso de estadística

## Objetivo 

- Analizar una muestra con técnicas básicas de la estadística elemental.

- Documentar el trabajo.

```{r}
# Establecer una semilla basada en el ID del estudiante para garantizar la unicidad
generar_datos <- function(id_estudiante) {
  set.seed(id_estudiante)

  # Grupo objetivo: distribución normal con una media más alta
  grupo_objetivo <- round(rnorm(10, mean = 50, sd = 5), 2)

  # Grupo control: distribución normal con una media más baja
  grupo_control <- round(rnorm(10, mean = 40, sd = 5), 2)

  return(data.frame(grupo_objetivo = grupo_objetivo, grupo_control = grupo_control))
}

# Ejemplo para un estudiante con ID específico (ejemplo: 1)
id_estudiante <- 1:30
datos_estudiante <- sapply(id_estudiante, function(x) generar_datos(x), simplify = F)
datos_estudiante
```

## Calcula las medias de grupo control y grupo objetivo.

Las medias con R se calcularían de esta manera.

```{r}
# Calculo de medias
media_grupo_objetivo <- mean(datos_estudiante[[1]]$grupo_objetivo)
media_grupo_objetivo
media_grupo_control <- mean(datos_estudiante[[1]]$grupo_control)
media_grupo_objetivo

# Calculo de la diferencia entre las medias
diferencia_medias <- media_grupo_objetivo - media_grupo_control
diferencia_medias
```

Para hacer estos cálculos, usa https://rdrr.io/snippets/, transcribiendo tus datos allí. 

## Crea histogramas de grupo objetivo y grupo control.

Para la creación de histogramas, usa https://rdrr.io/snippets/, transcribiendo tus datos allí. Una guía básica para la creación de un histograma en R es la siguiente:

```{r}
library(ggplot2)

# Crear histograma para el grupo objetivo
ggplot(data.frame(datos_estudiante[[1]]$grupo_objetivo), aes(x = datos_estudiante[[1]]$grupo_objetivo)) +
  geom_histogram(binwidth = 1, fill = "blue", color = "black") +
  ggtitle("Histograma del Grupo Objetivo")

# Crear histograma para el grupo control
ggplot(data.frame(datos_estudiante[[1]]$grupo_control), aes(x = datos_estudiante[[1]]$grupo_control)) +
  geom_histogram(binwidth = 1, fill = "red", color = "black") +
  ggtitle("Histograma del Grupo Control")
```

## Documenta el trabajo

- Redacta, en un párrafo, cómo se obtuvo la muestra, cómo se realizaron los cálculos y cómo construyeron los histogramas.

- Describe los resultados obtenidos en un párrafo. Puedes adjuntar tus histogramas.

Envía todo por correo electrónico a jmartinez19\@uasd.edu.do

