---
title: Practica 4. Redacta "Metodología" y "Resultados" de ecología numérica
author: <b>José-Ramón Martínez-Batlle</b> (jmartinez19@uasd.edu.do) <br> Facultad de Ciencias, Universidad Autónoma de Santo Domingo (UASD) <br> Santo Domingo, República Dominicana
bibliography: references.bib
csl: apa-es.csl
lang: es
output: github_document
editor_options: 
  chunk_output_type: console
always_allow_html: true
---

<!-- README.md se genera a partir de README.Rmd. Por favor, edita ese archivo. -->

```{r, echo=F, include=F, eval=T}
knitr::opts_chunk$set(
  echo = TRUE,
  eval=FALSE, #!!!!!!!!!!!!!!!!!!!!!!!!!!CON CUIDADO
  warning = FALSE,
  message = FALSE,
  out.width = '80%',
  dpi = 300,
  fig.align = "center"
  )
options(digits = 3)
options(knitr.duplicate.label = "allow")
library(tidyverse)
library(kableExtra)
options(knitr.kable.NA = '')
estilo_kable <- function(df, formato = 'markdown', titulo = '',
                         cubre_anchura = F, nombres_filas = F, alinear = NULL) {
  df %>% kable(format = formato, escape = F, booktabs = T, align = alinear,
               digits = 2, caption = titulo, row.names = nombres_filas) %>%
    kable_styling(bootstrap_options = c("hover", "condensed"),
                  latex_options = "HOLD_position",
                  full_width = cubre_anchura, position = "center") %>% 
    gsub(' NA ', '', .)
}
fuentes_practica <- 'fuentes/practica-04/'
```

> Fecha de entrega: 14 de noviembre, 23:59 horas.

> Entrega tu práctica en archivo(s) en formato nativo (editable) del programa que hayas usado y, opcionalmente, en formato PDF. Por ejemplo, si trabajaste tu documento en Microsoft Word, envía el correspondiente archivo .docx o .doc. Si lo hiciste en LibreOffice Writer, envía el archivo .odt o el que corresponda, pero que sea nativo y editable. Si trabajaste en LaTeX, envía el archivo .tex y los asociados a éste.

> [Vídeos asociados, como apoyo para la realización de esta práctica](https://www.youtube.com/watch?v=2E5G3eC3E_Y&list=PLDcT2n8UzsCQKAO4T8N0xCxK89RpQ7jRz)

Elaboré informes personalizados usando datos ficticios y aplicando técnicas de ecología numérica. Digamos que "te liberé" de la parte de manipular datos y código informático. En esta práctica te pido que te concentres en redactar cómo se hizo (metodología) y qué se obtuvo (resultados) en tu informe personalizado, abarcando **todas las técnicas de ecología numérica aplicadas en el mismo**. Si logras comprender esta práctica, el análisis posterior de los datos de hormigas para tu manuscrito será "un cachú". Vamo' al lío.

## Entregable

- Documento, **redactado en tiempo pasado** que contenga las subsecciones "Metodología" y "Resultados" de **todas las técnicas de ecología numérica empleadas en tu informe personalizado**. Aunque el informe se basa en datos ficticios, los que obtendrás de tus colectas de hormigas en el campus de la UASD serán muy parecidos a estos. El tiempo pasado es el habitual en la redacción de la metodología y los resultados. También recuerda que debes ser consistente con la voz elegida (pasiva, activa).

## Localiza tu informe personalizado

Aquí tienes la lista de informes personalizados. Localiza el tuyo y sigue las instrucciones de la siguiente sección.

```{r, echo=F, eval=T}
# Cargar las bibliotecas necesarias
library(tidyverse)
library(vegan)

# Leer la lista de estudiantes
estudiantes <- read_csv("fuentes/practica-04/lista-de-estudiantes.csv")
```



```{r FIRST, echo=F}
# Función para generar matrices
generar_matrices <- function(aleatorizacion) {
  # Crear matriz de comunidad binaria aleatoria
  set.seed(aleatorizacion)
  comunidad <- matrix(sample(c(0,1), 180, replace=TRUE), nrow=15)
  colnames(comunidad) <- paste0("sp", sprintf("%02d", 1:12))
  
  # Crear matriz ambiental aleatoria
  set.seed(aleatorizacion)
  ambiental <- matrix(runif(60), nrow=15)
  colnames(ambiental) <- paste0("var", 1:4)
  
  # Elegir aleatoriamente especies y variables para asociación
  set.seed(aleatorizacion)
  especies_assoc1 <- sample(1:12, 4, replace=FALSE)
  especies_assoc2 <- setdiff(1:12, especies_assoc1)[1:4]
  especies_assoc3 <- setdiff(1:12, c(especies_assoc1, especies_assoc2))
  
  set.seed(aleatorizacion)
  vars_assoc1 <- sample(1:4, 1)
  vars_assoc2 <- setdiff(1:4, vars_assoc1)[1]
  vars_assoc3 <- setdiff(1:4, c(vars_assoc1, vars_assoc2))[1]
  
  # Reordenar
  orden_vars_assoc1 <- order(
    ambiental[,vars_assoc1])
  comunidad[orden_vars_assoc1[1:4], especies_assoc1] <- 1
  
  # Reordenar
  orden_vars_assoc2 <- order(ambiental[,vars_assoc2])
  comunidad[orden_vars_assoc2[1:4], especies_assoc2] <- 1

  # Reordenar
  orden_vars_assoc3 <- order(ambiental[,vars_assoc3])
  comunidad[orden_vars_assoc3[1:4], especies_assoc3] <- 1

  
  return(list(comunidad = comunidad, ambiental = ambiental))
}
```



```{r, echo=F}
# Generar matrices para cada estudiante y guardar en una lista
resultados <- lapply(1:nrow(estudiantes), function(x) {
  matrices <- generar_matrices(aleatorizacion = x)
  list(
    nombre = iconv(
      gsub(" ", "-", estudiantes[x, "Nombres y apellidos"]),
      from = "UTF-8", to = "ASCII//TRANSLIT"),
    comunidad = matrices$comunidad,
    ambiental = matrices$ambiental)
})

# Guardar resultados en archivos CSV para cada estudiante
for (res in resultados) {
  write.csv(res$comunidad, paste0("fuentes/practica-04/matriz-comunidad-", res$nombre, ".csv"))
  write.csv(res$ambiental, paste0("fuentes/practica-04/matriz-ambiental-", res$nombre, ".csv"))
}
```



```{r, echo=F, include=F, eval=T}
# Generar informes
nombres_ajustados <- iconv(
      gsub(" ", "-", estudiantes$`Nombres y apellidos`),
      from = "UTF-8", to = "ASCII//TRANSLIT")
```


```{r, echo=F, include=F}
# for (i in nombres_ajustados[1]) {
for (i in nombres_ajustados) {
  nombre_salida <- paste0(fuentes_practica, "informe-", i, ".html")
  rmarkdown::render(
    input = "practica-04-plantilla.Rmd",
    output_file = nombre_salida,
    params = list(estudiante = i),
    envir = new.env()
  )
  while (length(dev.list()) > 0) {
    grDevices::dev.off()
  }
}
```



```{r, echo=F, eval=T}
data.frame(Estudiante = nombres_ajustados,
           `Ruta de informe` = paste0("[https://biogeografia-202302.github.io/practicas/", fuentes_practica, "informe-", nombres_ajustados, ".html](https://biogeografia-202302.github.io/practicas/", fuentes_practica, "informe-", nombres_ajustados, ".html)"), check.names = F) %>% 
  kable(format = 'markdown')
```


## Analiza tu informe personalizado, redacta "Metodología" y "Resultados"

Inspecciona tu informe personalizado concentrándote primero en el documento propiamente, SIN OBSERVAR CÓDIGO INFORMÁTICO, al menos por ahora. Puedes pedir ayuda al ChatGPT para que te describa lo que se "obtuviste" en cada caso, pero dado que muchos resultados son sólo gráficos, no podrás pedirle ayuda en todo. Para estos casos, apóyate de los [vídeos asociados](https://www.youtube.com/watch?v=2E5G3eC3E_Y&list=PLDcT2n8UzsCQKAO4T8N0xCxK89RpQ7jRz).

Cuando hayas obtenido una visión general, entonces profundiza ligeramente en el código, especialmente en las líneas `library()`, que son las que cargan paquetes. Luego, observa las funciones empleadas (cualquier nombre acompañado de paréntesis es una función en `R`); en los [vídeos asociados](https://www.youtube.com/watch?v=2E5G3eC3E_Y&list=PLDcT2n8UzsCQKAO4T8N0xCxK89RpQ7jRz) menciono las funciones clave en cada caso. Esto te ayudará a redactar la parte de "Metodología".

Verás que tu informe personalizado tiene cuatro secciones: 

- Análisis exploratorio de datos (AED). Esta no cuenta como técnica de ecología numérica, sólo que se asume que debe realizarse de forma preceptiva en cualquier estudio.

- Análisis de agrupamiento.

- Técnicas de ordenación.

- Análisis de diversidad + análisis de agrupamiento abreviado.

Debes abarcar **todas estas técnicas de ecología numérica** en esta práctica. De cada técnica que apliqué  (agrupamiento, ordenación, diversidad+agrupamiento; recuerda que el AED no cuenta como técnica de ecología numérica, pero es imprescindible), redacta en un párrafo la metodología empleada en tiempo pasado. Debes usar citas y explicar cómo obtuviste tus resultados (sin adelantarlos) de la manera más breve posible. Cuando redactes sobre las técnicas empleadas, no entres en detalles que el autor o autora de la referida técnica ya haya descrito. Normalmente, en la metodología mencionas, de manera inequívoca, el nombre de el o los algoritmos usaste y para qué lo usaste, qué parámetros del algoritmo definiste, qué criterios de selección empleaste para elegir las técnicas y por qué. Es necesario mencionar el software empleado (en este caso es `R`, que tiene una forma estándar de citarse). También deberás mencionar algunos paquetes usados (quizá no todos), y citarlos (busca cómo citar paquetes de `R`). Cuando hayas redactado la metodología de cada técnica empleada, tendrás seguramente tres párrafos, uno por cada técnica.

Asimismo, de cada técnica de ecología numérica (agrupamiento, ordenación, diversidad+agrupamiento), describe en tiempo pasado los resultados obtenidos tras examinar los productos que generé para ti. No olvides los resultados generales, como riqueza total, sitio más rico, sitio más pobre, especie más común, etc., que son típicamente elaborados en la exploración de los datos. Abajo te transcribí algunas preguntas que puedes usar para guiarte en la redacción de resultados. Los resultados de cada técnica de ecología numérica no deberían exceder dos párrafos (si lo haces en un párrafo es perfecto), por lo que, juntándolos todos, tendrías entre **tres y seis párrafos de resultados**, como mucho.

Al finalizar, construye tu documento entregable conteniendo dos secciones:

- Metodología. Funde todas las metodologías que redactaste de forma parcial.

- Resultados. Funde los resultados que redactaste de forma parcial.

Te transcribo a continuación algunas preguntas que te podrían servir para redactar la sección de resultados de cada técnica.

- Preguntas que te podrían guiar para extraer resultados del análisis de agrupamiento:

  - Las unidades muestrales, ¿se organizan en grupos diferenciados según la composición de especies?

  - Si existe algún patrón, ¿es consistente con alguna variable de la matriz ambiental?

  - ¿Hay especies indicadoras o con preferencia por determinadas variables?

- Preguntas que te podrían guiar para extraer resultados de las técnicas de ordenación:

  - En un espacio bidimensional, ¿existen tendencias apreciables de ordenación de las especies?

  - Si existen tendencias de ordenación, ¿se asocian éstas con determinadas variables?

- Preguntas que te podrían guiar para extraer resultados del análisis de diversidad + análisis de agrupamiento abreviado:

  - Según los análisis de estimación de riqueza, ¿está suficientemente representada la comunidad? Consideremos como buena representación un 80% del total esperado.

  - ¿Es la riqueza esperada mayor o menor según en qué hábitats (caracterizados según variables) nos encontremos?

  - ¿Existe asociación de la diversidad alpha con las variables, es decir, es mayor o menor la diversidad alpha según en qué grupo de muestras nos encontremos?

  - ¿Existe contribución local o por alguna especie a la diversidad beta?


## Criterios de evaluación y escala de valoración

| Criterio de Evaluación                                           | Nivel 1 (En desarrollo)                                          | Nivel 2 (Aceptable)                                               | Nivel 3 (Bueno)                                                  | Nivel 4 (Excelente)                                              |
|------------------------------------------------------------------|-----------------------------------------------------------------|------------------------------------------------------------------|------------------------------------------------------------------|------------------------------------------------------------------|
| **Formato y Entrega del Documento**                               | Falta archivo nativo o no es editable.                          | Entrega archivo nativo, pero no sigue indicaciones precisas.    | Entrega archivo nativo siguiendo casi todas las indicaciones.   | Entrega archivo nativo siguiendo todas las indicaciones.        |
| **Uso del Tiempo Pasado en la Redacción**                         | No utiliza tiempo pasado o lo usa inadecuadamente.              | Utiliza tiempo pasado, pero con inconsistencias notables.       | Utiliza tiempo pasado con pocas inconsistencias.                | Utiliza tiempo pasado de manera consistente y adecuada.         |
| **Redacción de la Sección "Metodología"**                         | Falta la sección o es muy incompleta.                           | Menciona técnicas, pero falta citar o profundizar en detalles.  | Menciona y cita técnicas, pero podría mejorar en claridad.      | Menciona y cita técnicas de manera clara y concisa.             |
| **Redacción de la Sección "Resultados"**                          | Falta la sección o es muy incompleta.                           | Describe resultados, pero falta conexión con la metodología.   | Describe resultados de forma clara, con mínimas mejoras.        | Describe resultados de forma clara y conecta con la metodología.|
| **Coherencia entre Metodología y Resultados**                     | Las secciones no están conectadas o falta coherencia.          | Hay intento de conexión, pero con lagunas notables.             | Las secciones están conectadas, con pequeñas mejoras posibles.  | Las secciones están perfectamente conectadas y coherentes.      |
| **Respuestas a las Preguntas de Guía**                            | No responde o responde de manera inadecuada a las preguntas.   | Responde a algunas preguntas, pero falta profundidad.           | Responde a la mayoría de las preguntas de forma adecuada.       | Responde a todas las preguntas de forma clara y completa.       |


## Referencias
